最高法院民事判決　　　　　　　　　　　　　　　九十三年度台上字第一八一七號
　　上　訴　人　丙○○
　　　　　　　　甲○○
　　　　　　　　乙○○
　　共　　　同
　　訴訟代理人　陳井星律師
　　　　　　　　謝孟馨律師
　　上　訴　人　鄭聰和（即祭祀公業鄭乾元管理人）
　　　　　　　　鄭恩福（即祭祀公業鄭乾元管理人）
　　　　　　　　鄭輝三（即祭祀公業鄭乾元管理人）
　　　　　　　　鄭時雄（即祭祀公業鄭乾元管理人）
　　　　　　　　鄭金郎（即祭祀公業鄭乾元管理人）
　　共　　　同
　　訴訟代理人　張孝詳律師
右當事人間請求給付分配款事件，兩造對於中華民國九十二年三月四日台灣高等法院
第二審判決（九十年度上字第八七七號），各自提起上訴，本院判決如下：
    主  文
原判決除假執行部分外廢棄，發回台灣高等法院。
    理  由
本件上訴人丙○○、甲○○、乙○○（下稱丙○○等三人）起訴主張：伊為祭祀公業
鄭乾元（下稱乾元公業）之派下員，對造上訴人為乾元公業管理人。乾元公業因土地
被徵收，獲有補償費新台幣（下同）十二億七千五百八十九萬四千三百八十九元（於
原審擴張為十二億七千六百五十八萬七千二百二十四元），依乾元公業規約規定，伊
可分得之金額為一千四百五十九萬四千一百二十五元（於原審擴張為一千六百零八萬
零五百九十九元），伊僅領得六百三十九萬二千元，爰先位聲明請求對造上訴人給付
短少金額即八百二十萬二千一百二十五元（於原審擴張為九百六十八萬八千五百九十
九元）之本息。縱如對造上訴人所稱，乾元公業有以丁數、而非房份分配權利的習慣
，渠等亦未依丁數給足伊之分配款，因以備位聲明請求對造上訴人給付五百九十九萬
二千五百元本息之判決（第一審准丙○○等三人備位聲明之請求，駁回其先位請求。
兩造各就其不利部分之判決提起上訴。丙○○等三人於原審擴張先位請求至九百六十
八萬八千五百九十九元，即其中之一百四十八萬六千四百七十四元本息為追加【擴張
】  部分）。
上訴人鄭聰和、鄭恩福、鄭輝三、鄭時雄、鄭金郎（下稱鄭聰和等五人）則以：系爭
徵收補償款業依民國八十七年乾元公業派下員大會決議，先保留二千萬元作為基金，
餘款再依一百四十分之三八（傳恩派）、一百四十分之一百零二（傳景派）之比例分
配，其中傳景公部分再保留一千五百萬元作為祭祖基金後分配。嗣傳景派下員於八十
九年五月十四日決議以九百八十五「丁」為基數，每丁可得分配款為七十九萬九千元
。對造上訴人為傳景派下員，其先位請求以「房份」計算分配款，即屬無據。至其應
取得之公丁分配款，因派下員鄭雨順尚有爭執，要求暫緩發放，始未發放，其備位請
求，亦屬無據等語，資為抗辯。
原審以：上訴人丙○○等三人主張其為乾元公業派下員，對造上訴人鄭聰和等五人為
乾元公業管理人，已代表該公業領取系爭補償費等情，為鄭聰和等五人所不爭執，堪
認為真實。該補償費之分配，丙○○等三人雖稱應依經台北市政府民政局七十五年北
市民三字第三九七九○號函同意備查之七十五年十一月十八日乾元公業規約（下稱七
十五年規約）第七點規定，按「房份」分配，然為鄭聰和等五人所否認，且以上開規
約因與事實不符，經公業管理委員會決議暫時保留，並經七十六年三月八日派下員大
會決議廢除，以「祭祀公業鄭乾元管理組織規約」（下稱七十六年規約）代之為辯。
經查乾元公業於七十五年十一月十日之派下員，至少有一百三十九位，但「七十五年
規約」，僅以鄭顯成等十二人之簽署同意報請備查，難認已經派下員過半數同意，即
不得做為處分乾元公業財產之依據。不因乾元公業管理人持「七十五年規約」為領取
系爭補償款證據之一而異。至台灣民事習慣調查報告之歸納性意見，既非針對乾元公
業，亦不能依此報告逕認乾元公業有依「房份」分配財產之慣例。再依乾元公業七十
五年管理委員會、七十六年派下員大會及傳景公業代表會之會議決議，就傳恩派、傳
景派應分配比例，以及傳景派應按丁數分配均無爭議之紀錄以觀，益見丙○○等三人
主張傳景派有依房份分配之慣例，為不足取。是「七十六年規約」雖未完成行政備查
程序，但仍不影響其效力，依該規約第二十四條規定，乾元公業權利義務之分配，既
非直接由乾元公業派下員大會分配予傳景派之各別派下員。且依乾元公業六十六年至
八十一年收支結算表、傳景公業六十三年至八十一年收支結算表所載，均無乾元公業
之權利，直接分配予傳景派之派下員之情事。再參諸合法有效之乾元公業八十七年度
第一次派下員大會、八十九年五月九日分配系爭補償費協調會，以及傳景公業同年月
十四日管理委員會之決議，足認乾元公業將傳景派之分配款，依比例扣除祭祖基金後
，直接撥入傳景公業九人代表帳號內，未直接分配予其派下員，符合乾元公業慣例及
「七十六年規約」之規定，應屬有效。丙○○等三人主張乾元公業與傳景公業係不同
之祭祀公業，其為乾元公業之派下員，傳景公業管理委員會之決議，對其不生效力，
為無可採。此外，丙○○等三人並未提出證據證明傳景派得依房份請求分配，則其以
房份計算系爭補償款所為先位聲明之請求及追加請求，均無理由。另丙○○等三人主
張之備位聲明部分，因渠等為乾元公業之派下員，有關該公業與派下員間之權利義務
，自於丙○○等三人與乾元公業間發生，與其他派下員無涉。鄭聰和等五人以派下員
鄭雨順就系爭補償款尚有爭議，充為扣發丙○○等三人部分分配款之理由，已非有據
。況乾元公業與傳景公業為不同之祭祀公業，為傳景派之丙○○等三人，既同時為乾
元公業之派下員，系爭補償款所生權利義務關係即應於丙○○等三人與乾元公業間發
生。若傳景公業或傳景派大會未代為履行乾元公業之義務，則乾元公業自仍應對丙○
○等三人履行其義務。此亦符合前述乾元公業八十七年度第一次派下員大會所為「領
回之提存款，在乾元公業內分配」之決議。可知乾元公業應負最終之分配義務。而丙
○○等三人請求之七．五丁分配款尚未受分配，為鄭聰和等五人所不爭執，丙○○等
三人據此以備位聲明請求鄭聰和等五人給付按七．五丁計算，共五百九十九萬二千五
百元之補償費及自訴狀繕本送達翌日（八十九年七月五日）起加計之法定遲延利息，
即屬有理，應予准許。乃就備位請求部分，維持第一審所為丙○○等三人勝訴之判決
，駁回鄭聰和等五人之上訴。其餘先位請求部分，仍維持第一審所為丙○○等三人敗
訴之判決，駁回其上訴，並駁回其於原審之追加之訴。
按祭祀公業為派下員公同共有祀產之總稱，有關祭祀公業財產之處分，除依公同關係
所由規定之法律或契約另有約定者外，應得全體公同共有人同意為之，此觀民法第八
百二十八條規定自明。本件原審既認定乾元公業與祭祀公業鄭傳景為二不同之祭祀公
業，則祭祀公業鄭傳景有關財產處分之約定、會議決議，是否得適用於乾元公業之派
下員？非無疑義。況上訴人丙○○等三人主張祭祀公業鄭傳景係獨立之祭祀公業，其
派下員與乾元公業中屬傳景派之派下員並非完全相同，似為對造上訴人鄭聰和等五人
所不爭（原審卷第一宗，八○、一八四頁），果爾？祭祀公業鄭傳景管理規約書（原
審卷第一宗，一九三頁）第二十七條：「有關本公業擁有祭祀公業鄭乾元財產持分中
，以本公業派下員全員名冊記載為準。無論若干名與否，皆採歷年慣例入丁之丁數分
享權利及義務，……」之規定，是否與事實相符？其中所載按「丁數」分享權利之規
定，得否拘束乾元公業之派下員？倘僅具傳景派之派下員身分而非屬乾元公業之派下
員，竟得分配乾元公業之財產權利，是否無違首開民法之共有規定？而得謂仍有該祭
祀公業鄭傳景管理規約書之適用？原審未釐清乾元公業與祭祀公業鄭傳景之關係，及
就乾元公業本身處分財產之相關約定、規定是否與共有財產之分配原則相符為審究後
，再為系爭分配款究應依房份或丁數計算之論斷，遽認丙○○等三人不得依「房份」
為請求，而駁回其先位聲明及追加部分之請求，自有違誤。其次，原審先則認定乾元
公業依八十七年派下員大會決議將傳景派之分配款，依比例扣除祭祖基金後，直接撥
入傳景公業九人代表帳號內，符合乾元公業慣例及「七十六年規約」，應屬有效；繼
則謂乾元公業與傳景公業畢竟為不同之祭祀公業，為傳景派之丙○○等三人，仍為乾
元公業之派下員，系爭補償款所生權利義務應於丙○○等三人與乾元公業間發生，若
傳景公業或傳景派大會未代為履行乾元公業之義務，乾元公業仍應對丙○○等三人履
行其義務云云，而就丙○○等三人備位請求部分，為乾元公業管理人即鄭聰和等五人
敗訴之判決，其認定理由即有前後矛盾之違法。兩造上訴論旨，各自指摘原判決於其
不利部分為不當，求予廢棄，非無理由。
據上論結，本件兩造上訴均有理由。依民事訴訟法第四百七十七條第一項、第四百七
十八條第二項，判決如主文。
中　　　華　　　民　　　國　　九十三　　年　　　九　　　月　　　二　　　日
                              最高法院民事第六庭
                                  審判長法官  蘇　茂　秋
                                        法官  朱　建　男
                                        法官  蘇　達　志
                                        法官  陳　碧　玉
                                        法官  沈　方　維
      右正本證明與原本無異
                                              書  記  官
中　　　華　　　民　　　國　　九十三　　年　　　九　　　月　　 十六 　　日
                                                                        Ｌ
